臺灣高等法院臺中分院民事判決
                                    108年度重上字第156號
上  訴  人  汪昌珍  
            楊自生  
共      同
訴訟代理人  徐曉萍律師    
被上訴  人  國防部軍備局
法定代理人  吳慶昌  
訴訟代理人  詹振寧律師
被  上訴人  財政部國有財產署
法定代理人  曾國基  
訴訟代理人  吳慶昌  
複代理  人  詹振寧律師
上列當事人間請求返還房地事件，上訴人對於民國108年5月23日
臺灣臺中地方法院107年度訴字第13號第一審判決提起上訴，本
院於111年10月4日言詞辯論終結，判決如下：
    主      文
一、原判決（除減縮部分外）關於㈠主文第2項命汪昌珍應將臺中
    市中山地政事務所複丈日期109年3月23日複丈成果圖（下稱
    附圖）編號C、O2部分土地騰空遷讓返還予財政部國有財產
    署；㈡主文第5項命汪昌珍給付財政部國有財產署超過「新臺
    幣（下同）38萬4,713元本息及自106年12月20日起至返還占
    用土地之日止按月給付6,418元」；㈢主文第6項命楊自生給
    付財政部國有財產署超過「25萬5,833元本息及自107年11月
    1日起至返還占用土地之日止按月給付4,118元」部分，及該
    部分假執行之宣告，暨訴訟費用之裁判（除減縮部分外），
    均廢棄。
二、上開廢棄部分，財政部國有財產署於第一審之訴及假執行之
    聲請均駁回。
三、汪昌珍、楊自生其餘上訴駁回。
四、第一、二審訴訟費用（除減縮部分外），本訴部分由汪昌珍
    負擔21%、楊自生負擔14%、財政部國有財產署負擔65%；反
    訴部分由汪昌珍負擔。
    事實及理由
甲、程序方面：
    按於第二審為訴之變更或追加，非經他造同意，不得為之。
    但擴張或減縮應受判決事項之聲明者，不在此限，民事訴訟
    法第446條第1項、第255條第1項第3款分別定有明文。經查
    ：㈠財政部國有財產署（下稱國有財產署）於原審請求汪昌
    珍應將附圖編號G、H、I、J、K、L、M、N部分土地騰空遷讓
    返還予國有財產署部分，於本院審理時撤回此部分聲明（見
    本院卷二第371頁），係屬減縮起訴聲明，依上開規定應予
    准許。㈡楊自生之反訴先位聲明「確認楊自生就門牌號碼臺
    中市○區○○街0000號房屋（下稱00-0號房屋）如附圖編號F部
    分有事實上處分權」，及反訴備位聲明「確認楊自生與國防
    部軍備局（下稱軍備局）就00-0號房屋如附圖F部分有買賣
    關係存在」，於本院審理時撤回此二部分聲明（見本院卷二
    第370頁），均係減縮起訴聲明，依上開規定應予准許。
乙、實體方面：
壹、本訴部分：　　
一、軍備局、國有財產署主張：
　㈠臺中市○區○○街00號房屋（下稱00號房屋）為中華民國所有，
    軍備局爲管理機關。汪昌珍之配偶暨被繼承人楊干城，生前
    服役於國防部陸軍裝甲兵司令部（下稱裝甲兵司令部），00
    號房屋係屬楊干城服役期間配住之「職務宿舍」，自楊干城
    退役時起，00號房屋之使用借貸關係因而消滅，楊干城之繼
    承人無從繼承使用借貸關係。嗣楊干城於民國78年4月9日死
    亡後，00號房屋由汪昌珍繼續占有使用，汪昌珍占用00號房
    屋屬無權占用，軍備局自得依民法第767條第1項規定，請求
    汪昌珍返還00號房屋（包含保存登記之附圖編號J部分及增
    建之附圖編號G、H、I、K、L、M、N部分，附圖編號G、H、I
    、J、K、L、M、N之坐落位置、面積、現況詳如附表一所示
    ）。
　㈡坐落臺中市○區○○○段0000000○0000000○0000000地號土地（下
    分稱000-000、000-000、000-000地號土地，合稱000-000地
    號等3筆土地）均屬中華民國所有，國有財產署爲管理機關
    。汪昌珍除占有使用00號房屋外，並占用000-000等3筆土地
    如附圖編號C、E、O1、O2（O1＋O2即爲原審判決附圖編號O部
    分）、Q（附圖編號C、E、O1、O2、Q之坐落位置、面積、現
    況詳如附表一所示）。又楊干城生前於000-000地號等3筆土
    地興建00-0號房屋，而占用如附圖編號D、F、P部分土地（
    附圖編號D、F、P之坐落位置、面積、現況詳如附表二所示
    ），楊干城死亡後00-0號房屋由繼承人即其子楊自生取得事
    實上處分權而由楊自生占有使用。國有財產署自得依民法第
    767條第1項規定請求汪昌珍返還占用如附圖編號C、E、O1、
    O2、Q部分土地，及請求楊自生拆除00-0號房屋，返還占用
    如附圖編號D、F、P部分土地。
　㈢汪昌珍、楊自生無權占有上揭房屋、土地，受有相當於租金
    之利益，而軍備局、國有財產署受有相當於租金之損失。軍
    備局、國有財產署得請求汪昌珍、楊自生給付起訴前5年以
    占有土地申報地價及建物課稅現值之總額年息5%計算相當於
    租金之不當得利，並至遷讓交還房屋、土地之日止，按月給
    付相當於租金之不當得利棏
　㈣聲明：⑴汪昌珍應自00號房屋（即附圖編號G、H、I、J、K、L
    、M、N部分）遷出，將00號房屋返還予軍備局。⑵汪昌珍應
    將占用附圖編號C、E、O1、O2、Q部分土地騰空遷讓返還予
    國有財產署。⑶楊自生應將00-0號房屋拆除，將附圖編號D、
    F、P部分土地騰空遷讓返還予國有財產署。⑷汪昌珍應給付
    軍備局1萬7,650元及自107年1月9日起至清償日止按年息5%
    計算之利息，暨自106年12月21日起至遷讓返還占用建物之
    日止，按月給付軍備局294元。⑸汪昌珍應給付國有財產署19
    7萬9,040元及107年10月25日起至清償日止按年息5%計算之
    利息，暨自106年12月20日起至遷讓返還占用土地之日止，
    按月給付國有財產署3萬3,019元。⑹楊自生應給付國有財產
    署25萬7,615元及自107年11月10日起至清償日止按年息5%計
    算之利息，暨自107年11月1日起至遷讓返還占用土地之日止
    ，按月給付國有財產署4,296元。對於本訴部分上訴之答辯
    聲明：上訴駁回。
二、汪昌珍、楊自生答辯：
　㈠楊干城自大陸來台後任職於裝甲兵司令部，00號房屋原係裝
    甲兵司令部向台灣省政府財政廳借用，嗣經行政院於48年7
    月21日以台財字第3997號核准撥用令（下稱系爭撥用令），
    核准撥用00號房屋作爲楊干城之「眷舍」使用，楊干城舉家
    設籍居住使用迄今已逾60餘年。楊干城於57年間向裝甲兵訓
    練指揮部（下稱裝甲兵指揮部）申購00號房屋，經裝甲兵指
    揮部同意，楊干城於58年3月31日交付房屋承讓費3,440元；
    楊干城於63年間經國有財產署臺中辦事處同意，經臺中市○○
    ○○○○○0000000○○段0000000地號土地價款15萬5,329元。之後
    裝甲兵指揮部函請國防部准予撤銷系爭撥用令，惟因裝甲兵
    司令部兵變遭裁撤，系爭撥用令因故而未撤銷 ，系爭撥用
    令迄今未經撤銷，00號房屋仍屬「眷舍使用」之公用財產。
　㈡按國有財產法第52-2條明定「非公用財產類之不動產，於35
    年12月31日以前已供建築、居住使用至今者，其直接使用人
    得於104年12月31日前，檢具相關證明文件，向財政部國有
    財產局或所屬分支機構申請讓售」。楊干城既於104年1月31
    日前完成00號房屋及000-000地號土地之申請讓購，符合國
    有財產法第52-2條規定，已取得實質所有權。
　㈢00-0號房屋係楊干城生前所興建，楊干城之繼承人爲汪昌珍
    、楊自生、楊○○、楊力生、楊吾蘭、楊更生等人，楊干城死
    亡後，全體繼承人同意由汪昌珍取得00號房屋所有權，及同
    意由楊自生取得00-0號房屋之事實上處分權。楊干城生前已
    取得00號房屋、000-000地號土地之實質所有權，僅待撤銷
    系爭撥用令即可辦理所有權移轉登記，汪昌珍、楊自生繼承
    上開權利，自屬有權占有。
　㈣汪昌珍除占有使用00號房屋及附屬之增建、庭院（即附圖編
    號E、J、G、H、I、J、K、L、M、N、O1、Q部分），並未占
    用使用附圖編號C、O2部分土地。附圖編號C、O2部分土地係
    屬00號房屋圍牆以外之空地，應係鄰房臺中市○區○○街00號
    房屋（下稱00號房屋）之坐落土地，而由訴外人王○○占有使
    用，且00號房屋早經拆除，國有財產署已將該部分土地收回
    等語，資爲抗辯。上訴聲明：⑴原判決（除減縮部分外）廢
    棄。⑵軍備局、國有財產署在第一審之訴及假執行之聲請均
    駁回。
貳、反訴部分：
一、汪昌珍主張：   
  ㈠裝甲兵指揮部於58年間同意出售00號房屋予楊干城，國有財
    產署於63年間同意出售000-000地號土地予楊干城，楊干城
    已分別支付房屋及土地價款，裝甲兵指揮部同意於撤銷系爭
    撥用令後即辦理所有權移轉登記，惟裝甲兵司令部因兵變遭
    裁撤，上開承購案件變成懸案，歷經數十年毫無進展，且經
    列管迄今仍未完成。軍備局故意不申請撤銷系爭撥用令，係
    以不正當行爲阻止條件成就，應視爲條件已成就，楊干城上
    開買賣之權利義務均歸汪昌珍一人取得。故先位聲明：⒈國
    有財產署應將附圖編號E、F、G、H、I、J、K、L、M、N、O1
    部分土地之所有權移轉登記予汪昌珍。⒉軍備局應將00號房
    屋所有權移轉登記予汪昌珍。
  ㈡倘若本院認00號房屋及000-000地號土地之所有權移轉登記之
    條件尚未成就，因軍備局、國有財產署否認上開買賣關係存
    在，惟上開買賣關係若經確認，汪昌珍非不得本於買賣關係
    有所主張，汪昌珍即有受確認之利益。故備位聲明：⒈確認
    汪昌珍與國有財產署就附圖編號E、F、G、H、I、J、K、L、
    M、N、O1部分土地有買賣關係存在。⒉確認汪昌珍與軍備局
    就00號房屋有買賣關係存在。
　㈢上訴聲明：⒈原判決關於駁回後開之訴部分廢棄。⒉上開廢棄
    部分，先位求爲判決如上開先位聲明所示；備位求爲判決 
    如上開備位聲明所示。     　
二、軍備局、國有財產署答辯：
  ㈠00號房屋自50年8月16日起即登記爲中華民國所有，依58年1
    月00日公布施行之國有財產法第00條規定「主管機關或管理
    機關就公用財產不得爲任何處分」，裝甲兵指揮部將00號房
    屋出賣予楊干城，違反國有財產法第00條規定，屬法律上不
    能，依民法第246條第1項規定買賣契約應屬無效。 
　㈡依臺灣省省有房地租金及損害金收入繳款書，其收入科目記
    載「損害賠償金」、「繳納人：楊干城」、「總計實繳金額
    15萬5,329元」，上開15萬5,329元係楊干城無權使用000-00
    0地號及同段000-560地號土地之賠償金，並非購買000-000
    地號土地之價款。汪昌珍反訴先位請求軍備局、國有財產署
    辦理00號房屋、000-000地號土地所有權移轉登記，及反訴
    備位請求確認汪昌珍與軍備局、國有財產署就00號房屋、00
    0-000地號土地之買賣關係存在，均無理由等語，資爲抗辯
    。對於反訴部分上訴之答辯聲明：上訴駁回。
參、兩造不爭執事項（見本院卷一第193至194頁、本院卷三第61
    頁）： 　　
一、000-000地號等3筆土地及00號房屋為中華民國所有，國有財
    產署及軍備局爲管理機關。
二、00號房屋占用000-000地號土地如附圖編號G、H、Ｉ、J、K、
    L、M、N部分，上開部分均爲汪昌珍占有使用。
三、000-000地號土地如附圖編號E、O1部分及000-000地號土地
    如附圖編號Q部分均爲00號房屋使用之庭院，上開部分均爲
    汪昌珍占有使用。
四、00-0號房屋占用000-000地號土地如附圖編號D部分、000-00
    0地號土地如附圖編號F部分、000-000地號土地如附圖編號P
    部分。
五、00-0號房屋之事實上處分權人爲楊自生，而由楊自生占有使
    用。  
肆、本院判斷：
一、本訴部分：
　㈠汪昌珍占有使用00號房屋及增建部分：  
　⒈按所謂附屬建物，係指依附於原建築以助其效用而未具獨立
    性之次要建築而言，諸如依附於原建築而增建之建物，缺乏
    構造上及使用上之獨立性（如由內部相通之頂樓或廚廁），
    或僅具構造上之獨立性，而無使用上之獨立性，並常助原建
    築之效用（如由外部進出之廚廁）等是。此類附屬建物依民
    法第811條之規定，應由原建築所有人取得增建建物之所有
    權，原建築所有權範圍因而擴張（最高法院100年度台上字
    第4號民事判決意旨參照）。
　⒉經查，00號房屋登記謄本面積登記為65.56㎡（見原審卷一第1
    1頁），然經原審囑託臺中市中山地政事務所測量結果如附
    圖編號G、H、Ｉ、J、K、L、M、N部分均爲00號房屋使用範圍
    （詳如附表一所示），足見00號房屋有增建部分，而增建部
    分並無獨立出入口，有現場照片可證（見原審卷一第195至1
    99頁），該增建部份缺乏構造上及使用上之獨立性，依民法
    第811條規定該增建部分，應由原建物所有權人取得增建建
    物之所有權，是以00號房屋建物及增建部分（如附圖編號G
    、H、Ｉ、J、K、L、M、N部分）均為中華民國所有，軍備局
    係00號房屋建物及增建部分之管理機關，堪予認定；又軍備
    局主張汪昌珍占有使用00號房屋及增建部分，爲汪昌珍所不
    爭執（見不爭執事項一、二），亦堪予信實。
　㈡汪昌珍占有使用之土地爲附圖編號E、O1、Q部分：
　⒈國有財產署主張000-000地號等3筆土地中華民國所有，其爲
    管理機關，汪昌珍占有使用附圖編號E、O1（000-000地號土
    地）、Q（000-000地號土地）部分，爲汪昌珍所不爭執（見
    不爭執事項一、三），應堪採信。國有財產署另主張汪昌珍
    占有使用附圖編號C、O2部分，爲汪昌珍所否認，自應由國
    有財產署就汪昌珍占用之事實負舉證責任。  
　⒉經查，原審囑託臺中市中山地政事務所測量汪昌珍占有使用
    土地之位置及面積，依複丈日期107年6月12日之複丈成果圖
    （下稱原審成果圖）標示編號C（坐落000-000地號土地）、
    O（坐落000-000地號土地）部分之現況爲空地，面積分別爲
    11㎡、596㎡，並未註明該空地是否位於00號房屋之圍牆內（
    見原審卷一第266頁），則就原審成果圖所標示之編號C（11
    ㎡）、O（596㎡）部分是否均爲汪昌珍占有使用，尚非無疑。
    本院因而囑託臺中市中山地政事務所就上開編號O部分區分
    圍牆內外之空地重新測量位置、面積，測量結果就圍牆內之
    空地爲附圖編號O1（106㎡）、圍牆外之空地爲附圖編號O2（
    490㎡），則附圖編號O2部分既爲圍牆外之空地，即非由00號
    房屋所使用。
　⒊次查，附圖編號C部分係與編號O2部分連接，參酌107年3月間
    拍攝關於00號、00-0號房屋之Google街道地圖，斯時就附圖
    編號C、O2土地確屬整地完成之空地（見本院卷一第319至30
    0頁），汪昌珍抗辯附圖編號C、O2土地係屬00號房屋坐落之
    土地而爲00號房屋屋主王○○占有使用，非無可能，國有財產
    署並未舉證證明附圖編號C、O2部分確屬00號房屋占有使用
    ，則附圖編號C、O2部分無法認定爲00號房屋自始使用之範
    圍。  
　⒋至於國有財產署主張汪昌珍對於原審勘驗筆錄及原審成果圖
    均未表示意見，應視爲對占有使用附圖編號C、O2部分爲自
    認云云。惟查，原審之勘驗筆錄並未調查附圖編號C、O2部
    分之占有使用人爲何人，汪昌珍自無從表示意見（見原審卷
    一第193至194頁）；又原審成果圖僅就各編號之使用位置、
    面積、現況爲記載，並未註明汪昌珍之占有使用範圍包括附
    圖編號C、O2部分（見原審卷一第266頁），汪昌珍未就此表
    示意見，即難視爲自認占有使用附圖編號C、O2部分。又汪
    昌珍於原審反訴聲明主張就000-000地號土地（權利範圍全
    部），請求國有財產署移轉所有權移轉登記或確認買賣關係
    存在，係基於主張楊干城已支付000-000地號土地價款而爲
    請求，亦難視爲已對占有使用附圖編號O2部分爲自認，國有
    財產署之主張並不可採。
　㈢楊自生係00-0號房屋之事實上處分權人：   
　　國有財產署主張00-0號房屋係楊干城生前所興建，00-0號房
    屋所占用之土地爲附圖編號D（000-000地號土地）、F（000
    -000地號土地）、P（000-000地號土地）部分，楊干城死亡
    後其全體繼承人均同意由楊自生一人繼承，楊自生因而取得
    00-0號房屋之事實上處分權，爲兩造所不爭執（見不爭執事
    項四至五），且經證人楊○○到庭證述00-0號房屋係由楊自生
    一人繼承屬實（見本院卷三第37頁），堪予認定。
　㈣汪昌珍、楊自生應證明占用上揭房屋、土地之正當權源：
　⒈汪昌珍、楊自生抗辯00號房屋經系爭撥用令而作爲楊干城之
    眷舍使用；楊干城於58年7月間交付房屋承讓費3,440元取得
    00號房屋之實質所有權，於63年間交付土地價款15萬5,329
    元取得000-000地號土地之實質所有權等情，爲軍備局、國
    有財產署所否認。
　⒉00號房屋非屬眷舍，而爲一般職務宿舍：
　⑴汪昌珍前以00號房屋因系爭撥用令供裝甲兵司令部作爲楊干
    城之「眷舍」，請求國防部補發眷舍居住憑證，惟經國防部
    陸軍司令部（下稱陸軍司令部）函覆以查明00號房屋非屬國
    軍老舊眷村改建總冊土地清冊範圍，而屬借用型一般宿舍，
    且未核發原眷戶居住憑證，查無眷籍資訊建檔紀錄，不符國
    軍老舊眷村改建條例（下稱眷改條例）第3條第2項原眷戶資
    格規定，無從受理汪昌珍所請等語。汪昌珍不服提起訴願，
    遭決定駁回，遂提起行政訴訟即臺北高等行政法院103年訴
    字第1072號（下稱系爭行政訴訟）。
　⑵依系爭行政訴訟判決認定（見本院卷一第293至300頁）：
　①眷改條例所稱之「眷舍」，係指69年12月31日以前經政府興
    建分配、中華婦女反共聯合會捐款興建、眷戶於政府所提供
    土地自費興建完成之軍眷住宅，或其他經國防部認定之軍眷
    住宅，始足當之；且軍眷住宅坐落之土地應列冊報行政院核
    定，且變更登記管理機關為總政治作戰局；就使用土地是否
    列入眷改使用屬國防部之權限，而眷舍之認定為陸軍司令部
    之權責。
　②依45年軍眷業務處理辦法（於91年12月30日廢止）第22條規
    定：「陸海空軍聯勤各總司令部及其所轄單位，現有眷舍，
    准由各總部自行管理調配，國防部直屬單位現有眷舍，由聯
    合勤務總司令部管理調配。」、第24條規定：「軍眷居住配
    給之眷舍，遷出遷入時，均須呈報交接報告表……」，明定陸
    海空軍聯勤各總司令部及下轄單位所管有之國軍眷舍，僅各
    總司令部有管理調配之權，裝甲兵司令部並非權責單位。
  ③汪昌珍以系爭撥用令主張00號房屋爲「眷舍」，惟裝甲兵司
    令部並非國軍眷舍之權責單位，汪昌珍未能提出國軍眷舍居
    住憑證或核配公文書以證明原眷戶身分，依辦理國軍老舊眷
    村改建注意事項規定，即應由陸軍司令部依具體事證審查認
    定之。
　④依陸軍司令部102年9月23日國陸政眷字第1020004756號函文
    略以：「案旨揭等6戶（含00號房屋）均屬48年7月21日奉行
    政院核准前裝甲兵司令部撥用，迄至88年間始依法完成產權
    移轉列管，另查該房舍坐落土地係屬前省政府所有（現爲國
    有土地），非屬『國軍老舊眷村改建總冊土地清冊』範圍。……
    。渠等住用房舍奉行政院48年7月21日臺48字第3997令，准
    由前陸軍裝甲兵司令部無償撥用『中央機關學校借用國有特
    種房屋』，屬一般宿舍，非列管眷舍。……經調閱相關眷籍資
    料文件，查無渠等6戶建檔紀錄。……且未發給眷舍居住憑證
    ，自不符合本部列管原眷戶資格。」等語，是陸軍司令部依
    據上開查證結果，否准汪昌珍所請納入眷籍資料列管及核發
    眷舍居住憑證。
　⑤00號房屋爲楊干城生前住用，裝甲兵指揮部於67年間受楊干
    城所託，出具公文向財政部國有財產局台中辦事處表達承購
    之意願。惟00號房屋爲38年間由裝甲兵司令部向斯時接管00
    號房屋之臺灣省財政廳承頂租賃，至48年始由行政院令奉准
    由裝甲兵司令部作爲特種房舍使用，故00號房屋之管理機關
    原爲土地銀行公產代管部，後爲臺灣省財政廳，再改爲行政
    院財政部國有財產局，目前由軍備局管理（土地由國有財產
    署管理）。則00號房屋非屬裝甲兵司令部核配之眷舍，楊干
    城亦明知00號房屋非屬公有眷舍，始會請裝甲兵指揮部代向
    財政部國有財產局台中辦事處表達承購之意。
  ⑥00號房屋於裝甲兵司令部裁撤由陸軍司令部接管，陸軍司令
    部於80年1月29日召開協調會，汪昌珍表示願以現況點交返
    還國有財產局，陸軍司令部於81年間向國有財產局提報撤銷
    撥用計畫書，然而國有財產局對於00號房屋是否於撥用前即
    遭占用乙事認有疑義，要求陸軍司令部應予查明並排除占用
    後再行辦理。又國有財產局臺灣中區辦事處於98年11月5日
    、99年7月28日分別召開相關會議，依99年7月28日會議結論
    說明國產局中辦處可依軍方清查屬眷舍或宿舍等不同性質，
    辦理土地登記為「國防部總政治作戰局」或「國防部軍備局
    」；惟陸軍司令部清查後認為00號房屋非屬於眷舍，而由軍
    備局納為職務宿舍管理。
　⑦汪昌珍提出之軍備局95年4月10日昌易字第0950003900號函文
    之說明欄雖載明「本案應屬眷地」，惟依國防部法組織法第
    6條第1、2款就軍備局業務之規定及軍備局組織法第2條第1
    款就軍備局掌理事項之規定，可知軍備局並非「眷舍」之管
    理機關，上開函文係軍備局對於國有財產局中區辦事處爲釐
    清00號房屋撥用之回函意見，有關00號房屋是否屬於眷舍仍
    應查證，而經陸軍司令部查證後認爲00號房屋非屬眷舍，而
    由軍備局納爲職務宿舍管理，上開函文不足以認定00號房屋
    爲眷舍。  
　⑶系爭行政訴訟判決以上開理由爲汪昌珍敗訴之判決，汪昌珍
    不服提起上訴，經最高行政法院於104年9月25日以104年度
    裁字第1583號裁定駁回上訴確定（見本院卷一第311至315頁
    ）。則依系爭行政訴訟判決之認定，系爭00號房屋非屬眷舍
    ，係屬職務宿舍性質。
　⑷汪昌珍似認00號房屋因系爭撥用令即發生「眷舍」之效果，
    然撥用僅係將00號房屋撥由裝甲兵司令部使用，至於裝甲兵
    司令部如何使用，如何將00號房屋配住予楊干城，乃屬另一
    配住關係。00號房屋撥用予裝甲兵司令部與將00號房屋配住
    予楊干城，乃屬二個不同之行為，撥用為公權力行政行為；
    配住關係為行政機關基於管理財物之國庫行政而發生，係私
    法關係，非公權力之作用（參照最高行政法院102年10月份
    第2次庭長法官聯席會議決議），00號房屋是否為眷舍應依
    系爭行政訴訟判決內所引相關法令、辦法規定而認定，並非
    因撥用而發生或受影響。汪昌珍迄今始終未能提出任何配住
    眷舍之公文書、居住憑證供本院審認，亦無權責單位將00號
    房屋列為眷舍之列管資料以供查證，本件顯屬無證據（即居
    住憑證或公文書等）證明00號房屋為眷舍。是以，汪昌珍以
    系爭撥用令認定00號房屋屬眷舍而核配予楊干城居住等情，
    顯有誤會。則系爭撥用令是否經撤銷，自不影響00號房屋是
    否屬眷舍之認定。從而，汪昌珍以00號房屋前經主管機關核
    准撥用，在未經撤銷撥用前，汪昌珍為有權占有之抗辯自不
    足取。
　⒊楊干城未取得00號房屋、000-000地號土地所有權：　
　⑴汪昌珍、楊自生主張干城生前於58年間交付房屋承讓費3,440
    元及於63年間交付土地價款15萬5,329元，已取得00號房屋
    及000-000地號土地之實質所有權云云，並提出裝甲兵指揮
    部58年3月21日（58）養精字第1782號函文、58年3月31日付
    款證明書、裝甲兵指揮部行文財政部國有財產局台中辨事處
    、台中市政府之函文、臺灣省省有房地租金及損害賠償金收
    入繳款書爲據（見原審卷一第61至64頁）。
　⑵經查，依裝甲兵指揮部58年3月21日（58）養精字第1782號函
    文內容：「查台中市○○街00號房屋係本部於38年間以舊台幣
    570萬承頂租賃使用，本部前評價委員會議折合黃金壹市兩
    陸錢，冊列在案。如住用人申請過戶承購時，應將該項黃金
    繳還本部。貴官住用該房屋所請辦理過戶承購乙節，本部同
    意。惟請繳還本部頂讓黃金壹市兩陸錢（現行黃金官價每市
    兩折合新台幣3,150元，共計3,440元），請速向本部政五繳
    款歸墊，以便函請國有財產局辦理。上項房屋辦理過戶承購
    後，所需其他應繳之費用則由貴官負責處理。」等語（見原
    審卷一第61頁至反面）；楊干城依該函文所示即於58年3月3
    1日繳交3,440元予裝甲兵指揮部，此有裝甲兵指揮部出具之
    收據在卷可憑（見本院卷一第62頁）。依上開函文可知，楊
    干城向裝甲兵指揮部表示承購00號房屋之意願時，裝甲兵指
    揮部表示同意而通知楊干城先行歸墊頂讓費用3,440元，再
    由裝甲兵指揮部函請國有財產局辦理。依前揭論述，00號房
    屋非屬眷舍，而爲一般職務宿舍，裝甲兵指揮部是否有權責
    決定將00號房屋出售予楊干城，自有疑義。姑不論裝甲兵指
    揮部是否有權責決定出售00號房屋，惟依上開函文之文意，
    裝甲兵指揮部雖通知楊干城歸墊繳交3,440元，但仍稱須再
    向國有財產局申請辦理，即認最終須由國有財產局配合辦理
    ，始能完成出售事宜。
  ⑶次查，依裝甲兵指揮部58年4月行文財政部國有財產局台中辨
    事處、台中市政府之函文內容：「台中市○○街00號日式平房
    一棟，係經前土地銀行公產代管部台中辦事處層轉奉行政院
    （48）財字第3997號令核准撥歸本部眷屬住用在案。該房屋
    本部原分配楊干城少將住用將近20餘年，均由其自費修理，
    用特函請准由楊少將辦理過戶承購手續。」等語（見原審卷
    一第63頁至反面）。惟依台中市政府63年12月20日府財產字
    第69697號函文內容：「台端（指楊干城） 申購本府代管○○
    ○段000-000省有土地，應俟該地上國有房屋（台中市○○街00
    號）經國有財產局中區辦事處同意出售並將出售價格通知本
    府後再行查估地價，合併省有土地依法辦理出售。」等語（
    見原審卷一第65頁）。由上開2份函文可知，裝甲兵指揮部
    於58年4月已將楊干城承購00號房屋之意願轉知國有財產局
    台中辨事處、台中市政府，惟至63年12月20日台中市○○○○○○
    ○○○○○○○○區○○○○○○○00號房屋，始能就000-000地號土地進行
    估價再辦理出售，則至63年12月20日斯時，國有財產局台中
    辨事處、台中市政府均未表示同意出售00號房屋、000-000
    地號土地。
　⑷再查，汪昌珍、楊自生雖以臺灣省省有房地租金及損害賠償
    金收入繳款書作爲支付000-000地號土地對價之證明（見原
    審卷一第64頁），姑不論該繳款書其上記載15萬5,329元係
    屬損害賠償金，而非000-000地號土地之對價；惟繳款書其
    上記載限繳日期爲「63年7月31日」，依前揭論述，台中市
    政府、國有財產局中區辦事處至63年12月20日斯時，仍未同
    意出售00號房屋及000-000地號土地，自無可能通知楊干城
    於63年7月31日前繳納000-000地號土地之價金，汪昌珍、楊
    自生以該繳款書作爲已支付000-000地號土地價金之證明，
    自難採憑。
　⑸又查，依①裝甲兵指揮部71年2月25日行文總司令之主旨爲請
    求准予撤銷00號房屋之撥用，協助現住戶承購住房地等語（
    見原審卷一第66頁）；②陸軍總司令74年5月17日行文國防部
    後次室之函文內容爲00號房屋於53年6月24日○○土地銀行公
    差代管部台中辦事處完成書面接管，惟迄未完成產權登記，
    現因核准文件散失，無法補行辦理等語（見原審卷一第68頁
    至反面）；③國防部74年6月3日行文行政院之函文內容爲00
    號房屋於53年6月24日○○土地銀行公差代管部台中辦事處完
    成書面接管，惟迄未完成產權登記，現因核准文件散失，無
    法補行辦理，請提供核准文件，以憑辦理產權登記等語（見
    原審卷一第69頁至反面）；④陸軍總司令部79年10月22日行
    文國有財產局之要點爲00號房屋係48年撥用予原裝甲兵司令
    部，該司令部裁撤後，案內房舍未移營產及眷管單位接管，
    致原核配及管理資料散失，無案可稽……惠請貴局同意並報請
    財政部以現況移交方式辦理等語（見原審卷一第70頁）；⑤
    陸軍第十軍團司令部83年1月17日行文至第302師之要點爲請
    貴部儘速查明現住戶與00號房屋使用關係及進住時間，以憑
    辦理撤銷撥用事宜等語 （見原審卷一第72頁）。觀諸上開
    函文之內容爲請求相關單位協助撤銷系爭撥用令或提供憑以
    辦理產權登記之文件，均未提及楊干城已支付土地房屋價金
    之情事，即難以上開函文內容認定，楊干城已因支付土地房
    屋價金而獲得國有財產局台中辨事處、台中市政府同意出售
    00號房屋、000-000地號土地之情事。   
　⑹基上，汪昌珍、楊自生無法證明楊干城與國有財產局台中辨
    事處、台中市政府間就00號房屋、000-000地號土地，已有
    買賣契約之意思表示合致，從而汪昌珍、楊自生抗辯楊干城
    已購買取得00號房屋、000-000地號土地之實質所有權，其
    等繼承楊干城之權利而有占有正當權源，無法採信。
　㈤汪昌珍、楊自生有返還占用房屋及土地之義務：　
　⒈按所有人對於無權占有或侵奪其所有物者，得請求返還之，
    民法第767條第1項前段定有明文。又按借用人應於契約所定
    期限屆滿時，返還借用物，未定期限者，應於依借貸之目的
    使用完畢時返還之，民法第470條定有明文；又按因任職關
    係獲准配住訟爭房屋，固屬使用借貸之性質，目的在使任職
    者安心盡其職責，倘借用人喪失其與所屬機關之任職關係，
    當然應認依借貸之目的，已使用完畢，配住機關自得請求返
    還（最高法院91年台上字第1926號判決先例意旨參照）。
　⒉楊干城生前因任職裝甲司令部配住於00號房屋，00號房屋並
    非眷舍，而為宿舍性質，經軍備局納為職務宿舍管理，已如
    前述，因此裝甲司令部與楊干城間就00號房屋之配住行為，
    係成立使用借貸關係。楊干城已退役並過世，喪失與其所屬
    機關之任職關係，依上說明，應認其依借貸之目的已使用完
    畢，雙方使用借貸之關係消滅，汪昌珍之占有即為無權占有
    ，軍備局以管理機關地位依民法第767條第1項規定，請求汪
    昌珍自00號房屋建物（含增建部分，如附圖編號G、H、Ｉ、J
    、K、L、M、N部分）遷出返還予軍備局，爲有理由，應予准
    許。
　⒊汪昌珍占用使用如附圖編號E、O1、Q部分，汪昌珍無法舉證
    證明占用上開土地具有正當權源，從而，國有財產署依民法
    第767條第1項規定請求汪昌珍應將附圖編號E、O1、Q部分之
    土地騰空遷讓返還予國有財產署，爲有理由，應予准許。至
    於國有財產署請求汪昌珍應將附圖編號C、O2部分亦應騰空
    遷讓云云，因國有財產署無法證明汪昌珍自始即有占用，自
    無法准許，應予駁回。
　⒋楊自生爲00-0號房屋之事實上處分權人，而00-0號房屋占用
    附圖編號D、F、P部分，楊自生無法舉證證明00-0號房屋占
    用上開土地具有正當權源，從而，國有財產署依民法第767
    條第1項規定請求楊自生拆除00-0號房屋，將附圖編號D、F
    、P部分土地騰空遷讓返還予國有財產署，為有理由，應予
    准許。
　㈥汪昌珍、楊自生占用房屋及土地之不當得利金額：
　⒈按依不當得利之法則請求返還不當得利，以無法律上之原因
    而受利益，致他人受有損害為其要件，故其得請求返還之範
    圍，應以對方所受之利益為度。又無權占有他人土地，可能
    獲得相當於租金之利益為社會通常之觀念（最高法院61年度
    台上字第1695號判決先例要旨參照）。經查，汪昌珍占有使
    用00號房屋及附圖編號E、O1、Q部分土地，及楊自生以00-0
    號房屋占有附圖編號D、F、P部分土地，業如前述，依社會
    一般觀念乃受有相當於租金之利益，而汪昌珍、楊自生取得
    此項利益並無法律上之原因，並致軍備局、國有財產署受有
    相當於房屋、土地租金之損害，則軍備局、國有財產署依不
    當得利規定，請求汪昌珍、楊自生給付無權占有房屋、土地
    所受相當租金之利益，於法有據。
  ⒉按城市地方房屋之租金，以不超過土地及其建築物申報總價
    額年息10%為限，土地法第97條定有明文。而所謂土地價額
    ，依土地法施行法第25條規定，係指法定地價。至所謂法定
    地價，依土地法第148條規定，係指土地所有人依該法規定
    所申報之地價，而在平均地權條例施行區域，係指土地所有
    人於地政機關舉辦規定地價或重新規定地價時之公告期間內
    申報之地價，未於該期間內申報者，以公告地價之80%為其
    申報地價，平均地權條例第16條亦有明文。又按基地租金之
    數額，除以基地申報地價為基礎外，尚須斟酌基地之位置，
    工商業繁榮之程度，承租人利用基地之經濟價值及所受利益
    等項，並與鄰地租金相比較，以為決定，並非必達申報總地
    價年息10%最高額（最高法院68年度台上字第3071號判決先
    例要旨參照）。經查，軍備局、國有財產署主張依占有土地
    申報地價及建物課稅現值之年息5%計收租金，本院審酌00號
    房屋位於臺中市西區，鄰近公益商圈及經國園道，交通甚為
    便利，屬於商業繁榮之區域，惟房屋為老舊日式木造平房，
    輔以鐵皮及磚造圍牆，汪昌珍係單純作為住宅使用；且000-
    000、000-000、000-000地號土地位於位於台中市西區之繁
    榮地段，軍備局、國有財產署請求按土地及建物總價額年息
    5%計算相當於租金不當得利，尚屬允當。
　⒊按租金之請求權因5年間不行使而消滅，既為民法第126條所
    明定，至於終止租約後之賠償與其他無租賃契約關係之賠償
    ，名稱雖與租金異，然實質上仍為使用土地之代價，債權人
    應同樣按時收取，不因其契約終止或未成立而謂其時效之計
    算應有不同（最高法院49年度台上字第1730號判決先例意旨
    參照）。復按消滅時效因請求、承認、起訴而中斷，民法第
    129 條第1項定有明文；又因起訴中斷時效者，於請求權人
    提出訴狀於法院時起即生中斷之效力，毋待訴狀送達於相對
    人（最高法院92年度台上字第2037號判決意旨參照）。經查
    ，軍備局、國有財產署就對汪昌珍之請求係於106年12月20
    日提出起訴狀（見原審卷一第4頁），國有財產署就對楊自
    生之請求係於107年10月24日提出追加起訴狀（見原審卷一
    第244頁），則軍備局、國有財產署提出訴狀於法院之日起
    回溯超過5年部分即因罹於時效而消滅，故軍備局、國有財
    產署主張汪昌珍應給付自101年12月20日起至106年12月19日
    止、楊自生應給付自102年11月1日起至107年10月31日止相
    當於租金之不當得利，及汪昌珍自106年12月20日起、楊自
    生自107年11月1日起，均至返還占用房屋、土地之日止，按
    月給付相當於租金之不當得利，自有理由。
　⒋汪昌珍占有使用00號房屋之不當得利金額：　
　　依00號房屋之房屋稅籍資料可知，00號房屋之課稅現值爲7
    萬0,600元（見原審卷一第12頁反面），軍備局得請求汪昌
    珍給付自101年12月20日至106年12月19日之不當得利，合計
    爲1萬7,650元（計算式：70,600元×5%×5年＝ 17,650元）；
    另軍備局得請求汪昌珍給付自106年12月20日起至返還系爭0
    0號房屋止，按月給付之不當得利爲294元（計算式：70,600
    元×5%×1/12＝294元）。
　⒌汪昌珍占有使用附圖編號E、O1、Q部分之不當得利金額：　
    依000-000、000-000地號土地之地價第二類謄本，可知000-
    000地號土地101年至104年申報地價每㎡爲9,591元、105年至
    106年申報地價每㎡爲9,608元（見本院卷二第47頁）；000-0
    00地號土地101年至106年申報地價爲10,000元（見本院卷二
    第51頁）。汪昌珍就000-000地號土地占用面積合計爲152㎡
    （計算式：E部分46㎡＋O1部分106㎡＝152㎡），國有財產署得請
    求汪昌珍給付自101年12月20日至106年12月19日之不當得利
    爲36萬4,713元（詳如附表三所示）。汪昌珍就000-000地號
    土地占用面積爲8㎡，國有財產署得請求汪昌珍給付自101年1
    2月20日至106年12月19日之不當得利爲2萬元（計算式：10,
    000元×8㎡×5%×5年＝20,000元），則國有財產署請求汪昌珍給
    付之不當得利合計爲38萬4,713元（計算式：364,713＋20,00
    0＝384,713）。另國有財產署得請求汪昌珍給付自106年12月
    20日起至返還前開占用土地之日止，按月給付相當於租金之
    不當得利爲6,418元（計算式：9,608元×152㎡×5%×1/12＋10,0
    00元×8㎡×5%×1/12＝6,418元，元以下四捨五入）。
  ⒍楊自生占有使用附圖編號D、F、P部分之不當得利金額：　依
    000-000、000-000、000-000地號土地地號土地之地價第二
    類謄本，可知000-000、000-000地號土地地號土地102年至1
    06年申報地價每㎡爲10,000元、107年申報地價每㎡爲9,600元
    （見本院卷二第49、51頁）；000-000地號土地102年至104
    年申報地價每㎡爲9,591元、105年至106年申報地價每㎡爲9,6
    08元、107年申報地價每㎡爲9,208元（見本院卷二第47頁）
    。楊自生就000-000、000-000、000-000地號土地地號土地
    占用面積各爲1㎡、99㎡、7㎡，國有財產署得請求楊自生給付
    自102年11月1日至107年10月31日之不當得利爲25萬5,833元
    （詳如附表四所示）。另國有財產署得請求楊自生給付自10
    7年11月1日起至返還前開占用土地之日止，按月給付相當於
    租金之不當得利爲4,118元（計算式：9,600元×1㎡×5%×1/12＋
    9,208元×99㎡×5%×1/12＋9,600元×7㎡×5%×1/12＝4,118元，元以
    下四捨五入）。
  ㈦綜上所述：
　⒈軍備局依民法第767條第1項、第179條規定請求汪昌珍自00號
    房屋建物（含增建部分，即附圖編號G、H、Ｉ、J、K、L、M
    、N部分）遷出，將00號房屋返還予軍備局；並請求汪昌珍
    給付自101年12月20日至106年12月19日之不當得利1萬7,650
    元及自起訴狀繕本送達翌日即107年1月9日（見原審卷一第2
    6頁送達證書）起之法定遲延利息，暨自106年12月20日起至
    返還00號房屋止按月給付294元，爲有理由，應予准許。
  ⒉國有財產署依民法第767條第1項、第179條規定請求汪昌珍將
    占用附圖編號E、O1、Q部分土地騰空遷讓返還予國有財產署
    ，並請求汪昌珍給付自101年12月20日至106年12月19日之不
    當得利38萬4,713元及自107年10月25日起之法定遲延利 至
    ，暨自106年12月20日起至返還占用土地之日止按月給付6,4
    18元，爲有理由，應予准許，逾此範圍之請求，爲無理由，
    應予駁回。
  ⒊國有財產署依民法第767條第1項、第179條規定請求楊自生應
    拆除00-0號房屋，將附圖編號D、F、P部分土地騰空遷讓返
    還予國有財產署，並請求楊自生給付自102年11月1日至107
    年10月31日之不當得利25萬5,833元及自107年11月10日起之
    法定遲延利息，暨自107年11月1日起至返還占用土地之日止
    按月給付4,118元，爲有理由，應予准許，逾此範圍之請求
    ，爲無理由，應予駁回。
　⒋原審就上開不應准許部分，為汪昌珍、楊自生敗訴之判決，
    尚有未洽。上訴論旨指摘原判決此部分不當，求予廢棄改判
    ，為有理由，爰由本院廢棄改判如主文第2項所示。至軍備
    局、國有財產署請求應准許部分，原審為汪昌珍、楊自生敗
    訴之判決，並無不合。上訴論旨指摘原判決此部分不當，求
    予廢棄改判，為無理由，應駁回此部分之上訴。
二、反訴部分：
  ㈠汪昌珍主張裝甲兵指揮部於58年間同意出售00號房屋予楊干
    城，國有財產署於63年間同意出售000-000地號土地予楊干
    城，楊干城並分別支付房屋及土地價款，僅待撤銷系爭核准
    撥用令後即可辦理所有權移轉登記，軍備局故意不申請撤銷
    撥用，以不正當行爲阻止條件成就，應視爲條件已成就，故
    先位請求國有財產署應將附圖編號E、F、G、H、I、J、K、L
    、M、N、O1部分土地之所有權移轉登記予汪昌珍；軍備局應
    將00號房屋所有權移轉登記予汪昌珍。若本院認00號房屋及
    000-000地號土地之所有權移轉登記之條件尚未成就，則備
    位請求確認汪昌珍與國有財產署就附圖編號E、F、G、H、I
    、J、K、L、M、N、O1部分土地有買賣關係存在及確認汪昌
    珍與軍備局就00號房屋有買賣關係存在等情，均爲軍備局、
    國有財產署否認。
　㈡按當事人主張有利於己之事實者，就其事實有舉證之責任，
    民事訴訟法第007條前段定有明文。經查，汪昌珍無法證明
    楊干城與國有財產局台中辨事處、台中市政府間就00號房屋
    、000-000地號土地已有買賣契約之合意，業經本院認定如
    前（詳本訴部分論述），汪昌珍主張楊干城已取得00號房屋
    及000-000地號土地實質所有權，自無可採。從而，汪昌珍
    所爲先位之訴及備位之訴，均無理由，均應予駁回。
  ㈢綜上所述，汪昌珍之先位及備位請求，均無理由，應予駁回
    ；原審為汪昌珍敗訴之判決，並無不合，汪昌珍上訴意旨指
    摘原判決不當，求予廢棄改判，為無理由，應予駁回。
三、本件事證已臻明確，兩造其餘攻防方法及舉證，經核與判之
    結果均無影響，不另一一論述，併此敘明。
四、據上論結，本件本訴上訴為一部有理由，一部無理由，反訴
    上訴爲無理由，判決如主文。
中　　華　　民　　國　　111 　年　　10　　月　　25　　日
            民事第一庭    審判長法  官  張瑞蘭
                                法  官  林孟和
                                法  官  廖穗蓁
正本係照原本作成。
如不服本判決，應於收受送達後20日內向本院提出上訴書狀，其
未表明上訴理由者，應於提出上訴後20日內向本院補提上訴理由
書（須按他造當事人之人數附繕本）。因疫情而遲誤不變期間，
得向法院聲請回復原狀。
上訴時應提出委任律師或具有律師資格之人之委任狀；委任有律
師資格者，另應附具律師資格證書及釋明委任人與受任人有民事
訴訟法第466條之1第1項但書或第2項所定關係之釋明文書影本。
如委任律師提起上訴者，應一併繳納上訴裁判費。 
　　　　　　　　　　　　　　　  書記官  黃美珍
　　　　　　　　　　　　　　　　　　
中　　華　　民　　國　　111 　年　　10　　月　　25　　日
【附表一】
附圖編號 面積 現況 坐落土地地號 保存登記與否  C  11㎡ ○○街圍牆外空地 000-000地號土地   E  46㎡ ○○街00號庭院 000-000地號土地   G   2㎡ ○○街00號屋簷 000-000地號土地 無  H   6㎡ ○○街00號屋簷 000-000地號土地 無  I   3㎡ ○○街00號雨遮 000-000地號土地 無  J  66㎡ ○○街00號木造平房  000-000地號土地 有（同段135建號）  K  20㎡ ○○街00號木造平房  000-000地號土地 無  L   1㎡ ○○街00號雨遮 000-000地號土地 無  M  46㎡ ○○街00號磚造平房  000-000地號土地 無  N  19㎡ ○○街00號磚造平房 000-000地號土地 無  O1 106㎡ ○○街00號庭院 000-000地號土地   O2 490㎡ ○○街00號圍牆外空地 000-000地號土地   Q   8㎡ ○○街00號庭院 000-000地號土地  
【附表二】　　 
附圖編號 面積 現況 坐落土地地號 保存登記與否  D   1㎡ ○○街00-0號磚造平房 000-000地號土地 無  F  99㎡ ○○街00-0號磚造平房  000-000地號土地 無  P   7㎡ ○○街00-0號磚造平房 000-000地號土地 無 

【附表三】
期間 不當得利金額與計算式（元以下四捨五入）  101年12月20日至101年12月31日 9,591元×152㎡×5%×12/365＝2,396元 102年1月1日至104年12月31日 9,591元×152㎡×5%×3年＝218,676元 105年1月1日至105年12月31日 9,608元×152㎡×5%＝73,021元 106年1月1日至106年12月19日 9,608元×152㎡×5%×353/365＝70,620元 合計 364,713元 

【附表四】
期間 不當得利金額與計算式（元以下四捨五入）  000-000地號土地  102年11月1日至102年12月31日 10,000元×1㎡×5%×61/365＝84元 103年1月1日至106年12月31日 10,000元×1㎡×5%×4年＝2,000元 107年1月1日至107年10月31日 9,600元×1㎡×5%×304/365＝400元 000-000地號土地  102年11月1日至102年12月31日 9,591元×99㎡×5%×61/365＝7,934元 103年1月1日至104年12月31日 9,591元×99㎡×5%×2年＝94,951元 105年1月1日至106年12月31日 9,608元×99㎡×5%×2年＝95,119元 107年1月1日至107年10月31日 9,208元×99㎡×5%×304/365＝37,962元 000-000地號土地  102年11月1日至102年12月31日 10,000元×7㎡×5%×61/365＝585元 103年1月1日至106年12月31日 10,000元×7㎡×5%×4年＝14,000元 107年1月1日至107年10月31日  9,600元×7㎡×5%×304/365＝2,798元 合計 255,833元